【裁判字號】    89,上易,1577
【裁判日期】    891003
【裁判案由】    詐欺
【裁判全文】
臺灣高等法院臺中分院刑事判決                  八十九年度上易字第一五七七號
    上  訴  人  臺灣彰化地方法院檢察署檢察官
    上  訴  人
    即  被  告  巳○○
                庚○○
    被      告  午○○○
                壬○○
                未○○
                乙○○
    共      同
    選任辯護人  王俊凱
右上訴人因被告詐欺案件，不服臺灣彰化地方法院八十七年度易字第三○一號中華民
國八十九年四月二十五日第一審判決（起訴案號：臺灣彰化地方法院檢察署八十六年
度偵字第一○○九三號、八十七年度偵字第三七三號；移送併辦案號：八十七年度偵
字第三九號、第一五四號），提起上訴，本院判決如左：
      主  文
原判決關於巳○○、庚○○部分撤銷。
巳○○、庚○○共同連續意圖為自己不法之所有，以詐術使人將本人之物交付，巳○○處有期徒刑年，庚○○處有期徒刑壹年陸月。
其他上訴駁回。
      事  實
一、緣巳○○、庚○○夫婦自民國（下同）七十四年間，共同成立健華玻璃股份有限
    公司（以下簡稱健華公司）之初，即因資力不足而有向外界告貸之情形，直至八
    十五年間（起訴書載為八十四年間），已陷債臺高築、入不敷出、以債養債、周
    轉不靈之窘境，惟其二人卻不知量力經營，竟共同基於意圖為自己不法所有之概
    括犯意聯絡，自八十五年十一月間起至八十六年七月底止（起訴書載為八十四年
    間），利用之前與丙○○、卯○○、癸○○、辛○○、寅○○、辰○○（原名陳
    明分）、子○○（起訴書誤載為梁水和）、申○○、己○○、戊○○、丁○○、
    丑○○○（起訴書漏載己○○、癸○○）等人有業務或金錢來往，已取得其等之
    信賴，分別由庚○○、巳○○出面至丙○○等人位於彰化縣鹿港鎮、福興鄉、田
    中鎮及埔鹽鄉之住處，佯稱健華公司財務穩健可靠，且在大陸有多項投資獲利甚
    豐，現急需籌措現金大量購買玻璃原料以降低成本，其等願意支付優厚之利息以
    酬謝等語，並持健華公司、巳○○、庚○○本人所簽發及其等借自其母午○○○
    、弟媳壬○○與友人乙○○如附表所示之支票交與丙○○等人，騙稱壬○○、乙○○均係健華公司之大客戶，信用良好，以堅定丙○○等人之信心，致丙○○等
    人陷於錯誤，紛紛交付如附表所示支票之金額與其二人，直至八十六年七月間，
    仍陸續借貸，並多將支票之發票日開在八十六年七月底以後。嗣巳○○及庚○○
    在詐得該等款項後，並未如其等所言將資金用於採購玻璃原料，反於八十六年七
    月三十一日，片面將健華公司停止營業，並即避不見面，後支票大量退票，丙○○等人始知受騙，經會算附表遭退票之金額，受騙金額達新台幣（下同）四千零
    九十三萬九千六百元（起訴書載為九千餘萬元）。
二、案經丙○○等十一人訴由法務部調查局彰化縣調查站報請及丑○○○訴請台灣彰
    化地方法院檢察署檢察官偵查起訴及移送併辦。
      理  由
壹、有罪部分
一、訊據上訴人即被告巳○○、庚○○二人均不否認其等一為健華公司之負責人、一
    為負責管理健華公司之財務及營運，且其等在成立健華公司之初，即已開始告貸
    營業，至八十五年間，已有周轉不靈之現象，惟其等為繼續營運，遂分別持附表
    發票人欄所示之支票，向告訴人表示要購買原料及至大陸投資而借用如附表所示
    金額之款項，後因無力負擔而片面停止營業，致所交與告訴人如附表所示之支票
    均遭退票之事實，惟其等均矢口否認有何詐欺犯行，均辯稱：伊等向告訴人等告
    貸多年，均有依期償還本利，是告訴人早已熟知伊等之經濟情況，自難謂有何施
    用詐術或陷於錯誤可言，此次係因利上滾利致無力繼續支付公司債務之龐大利息
    ，加上經濟不景氣，始宣告停止營業，並非故意詐欺債權人云云。惟查：被告二
    人右開之犯罪事實，業據告訴人丙○○、卯○○、辛○○、寅○○、辰○○、子
    ○○、申○○、戊○○、丁○○、癸○○、己○○、丑○○○等人分別於彰化調
    查站、偵查中或原審審理時指訴歷歷，並有附表所示之支票附退票理由單、鹿港
    鎮信用合作社存入憑條、取款憑條、彰化商業銀行存款存根聯、彰化商業銀行鹿
    港分行函文所附巳○○支票存款帳戶交易明細表、退票記錄表、彰化縣鹿港鎮信
    用合作社函文所附巳○○支票存款帳戶交易明細表、退票記錄表、彰化縣鹿港鎮
    信用合作社函文所附午○○○支票存款帳戶交易明細表、退票記錄表、彰化縣鹿
    港鎮信用合作社函文所附未○○活期存款帳戶交易明細表、巳○○健華公司債權
    人及債權金額一覽表、農民銀行中港分行乙○○帳戶之交易明細表附退票記錄、
    第一商業銀行鹿港分行健華公司帳戶之交易明細表與退票資料表、亞太商業銀行
    庚○○帳戶之交易明細表附退票記錄、彰化商業銀行鹿港分行健華公司帳戶之交
    易明細表附退票記錄、健華公司變更登記事項卡影本、八十六年度營業稅申報資
    料、巳○○八十五年度度所得稅申報資料各一份及和解書等附卷足資佐證，且被
    告二人亦均坦承確有向告訴人借得上開款項，則告訴人前之指述已非無稽；又被
    告二人均雖陳稱所貸款項多數用以支付先前借貸之利息，惟此與其等向告訴人表
    示借款係為採購原料及到大陸投資等詞，已相出入，則其等此之所述，顯屬不實
    ，且其二人皆不否認其等早在健華公司成立之初，即有告貸營運之事實，則其等
    理當量力經營，而非繼續告貸、以債養債直至不支之地步，更不該再以大量購買
    原料或至大陸投資等不實名義訛騙告訴人，否則縱告訴人等先前固曾與健華公司
    或被告二人有業務或金錢上來往，對被告之資力有一定之認識，亦難謂其等在被
    告二人上開不實言論及資訊哄騙下，未有誤判而陷於錯誤之情形；再其等雖又辯
    以告貸乃為勉力經營，以求還本，始不負債權人之信賴，自無詐騙之意云云，此
    固非無理，然企業經營欲求生存與持續獲利之道，理當循崇本務實之精神，腳踏
    實地、步步為營以致之，而非做孤注一擲，將他人之心血，充作自己賭台上之賭
    本，衡諸本案，被告二人縱然有意在積欠大量債務下，力圖振作，惟其等卻不知
    量入為出，仍繼續為賭博性的投資，並以不實言論騙得告訴人之信賴，直至無力
    回天之地步，自難謂其等絲毫未有詐騙告訴人之認識及惡意，是被告二人前之所
    辯，均屬臨訟為己卸責之詞，不值採信，而其二人詐欺之犯行已堪認定，均應依
    法予以論科。
二、核上訴人即被告巳○○、庚○○所為，均係犯刑法第三百三十九條第一項之詐欺
    取財罪。其等就所犯之罪有犯意之聯絡、行為之分擔，均為共同正犯。又其二人
    先後多次詐欺犯行，時間緊接，所犯犯罪構成要件相同，顯係基於概括犯意而為
    之，應依連續犯之規定，論以一罪並加重其刑。檢察官移送庚○○併辦部分，係
    其犯罪事實之一部，法院自應依法併予審理。原審對被告巳○○、庚○○論罪科
    刑，固非無見，惟查被告巳○○係健華公司負責人，其所犯情節自較其妻庚○○
    為重，原審未審酌被告巳○○、庚○○二人之犯罪情節，科處同一刑度，即有未
    當，被告巳○○、庚○○二人上訴，仍執前詞否認犯罪，為無理由，檢察官上訴
    對此部分請求從重量刑，亦無理由，然原審此部分判決既有前揭未當，應由本院
    將原審此部分判決撤銷改判。分別審酌被告二人犯罪之動機、目的、手段、所生
    危害，其二人未有犯罪記錄，品行尚稱良好，但為圖利益，不惜利用告訴人等對
    其之信賴，詐得其等之金錢，而胡亂投資致血本無歸，其心態及作法均值非議，
    且其行為致告訴人蒙受財產損失，所生危害不輕，及其二人犯後不知坦認全部犯
    行，避重就輕，拖延多年仍不能償還告訴人，犯後態度不佳，被告巳○○為健華
    公司之負責人，犯罪情節自較庚○○為重等一切情狀，分別量處如主文第二項所
    示之刑。
貳、無罪部分：
一、公訴意旨另以：被告午○○○、壬○○、未○○、乙○○分別為巳○○、庚○○
    之母、妹、弟媳及好友，其等於上述時、地，分別提供支票及銀行帳戶與巳○○
    與庚○○使用，使巳○○二人得以向上揭告訴人詐得附表所示之款項，後巳○○
    二人片面宣告停止營業，且所交與告訴人之支票均遭退票，因認被告等人與巳○○二人共同詐騙告訴人，犯有刑法第三百三十九條第一項詐欺罪嫌等語。
二、查公訴人認被告等人涉有詐欺犯嫌，無非係以告訴人之指述、被告等人之支票及
    退票理由單及其等均為巳○○、庚○○二人之至親好友，推斷其等熟知健華公司
    之經濟窘況等情，為其論斷之依據。惟查：被告午○○○、壬○○、未○○及乙○○等人均堅詞否認有與巳○○二人共同詐騙告訴人之事實，皆辯稱：伊等係基
    於親情與友情始將支票與帳戶借與巳○○二人使用，並未與其二人詐騙告訴人，
    且其等皆未參與健華公司之經營，自不知悉健華公司之財務狀況等語。
三、按犯罪事實應依證據認定之，無證據不得推定其犯罪事實，又不能證明被告犯罪
    者，應諭知無罪之判決，此刑事訴訟法第一百五十四條及同法第三百零一條第一
    項分別定有明文。
四、經查：巳○○、庚○○二人共同向前開告訴人詐得附表所示款項，業經原審查明
    屬實並判決如前，是公訴人執上揭證據推斷被告等人與巳○○二人有共同詐欺之
    嫌，似非無據。惟查：健華公司之負責人為巳○○，其公司之財務係交由其妻庚○○管理，業據巳○○、庚○○自白如前，而告訴人就此亦無異議，是健華公司
    之營運乃操諸於巳○○夫婦二人，當無可議；又告訴人雖以被告等人提供支票或
    銀行帳戶與巳○○二人使用，而指被告等人涉與巳○○夫婦共同詐欺之情，然其
    等均不否認錢係交與巳○○夫婦，且除己○○、子○○於原審曾指稱午○○○於
    借錢時有與庚○○一同出面借錢外（見原審八十七年七月三十日筆錄），其餘被
    告均未出面與告訴人接洽，告訴人甚至明白表示案發時並不認識其餘之被告，是
    被告等人雖有將支票或銀行帳戶交與巳○○夫婦使用，惟借票或將帳戶供人使用
    等情，在吾人現今社會中時有所聞，更何況被告等人均為巳○○之至親好友，自
    難僅因此等事實即率斷被告等人與巳○○夫婦必有何共同犯意之聯絡，而己○○
    、子○○雖於原審審理時表示午○○○曾與庚○○曾一同出面向其等借錢，然其
    二人於彰化縣調查站初訊時卻未提及此情，則其二人後之指述是否為真，已有可
    疑，且縱午○○○確曾與庚○○一同出面借錢，然以其係巳○○之母，則其與庚○○出面向告訴人借錢，並無何超乎常情之處，亦難因此而遽斷午○○○必與其
    子巳○○合謀。綜上所述，公訴人所舉之證據尚不足以證明被告等人確有與巳○○二人共同詐欺之犯行，此外，又查無其他積極證據，足認被告等人確有公訴人
    所指之情形，原審認不能證明被告犯罪，依法諭知被告午○○○、壬○○、未○○、乙○○無罪之判決，核無不合。檢察官上訴意旨略稱：被告午○○○、壬○○、未○○、乙○○均係被告巳○○、庚○○之親友，當知健華公司財務情形，
    仍將支票或帳戶供其使用，縱非共犯，亦屬幫助犯等語，惟查不能證明被告午○○○、壬○○、未○○、乙○○犯罪，原審理由已詳加敘明，並無違誤，檢察官
    此部分上訴非有理由，應予駁回。
參、據上論結，應依刑事訴訟法第三百六十八條，第三百六十九條第一項前段，第三
    百六十四條，第二百九十九條第一項前段、刑法第二十八條、第五十六條、第三
    百三十九條第一項、罰金罰鍰提高標準條例第一條前段，判決如主文。
本案經檢察官甲○○到庭執行職務。
中      華      民      國     八十九     年      十      月     三     日
                                   臺灣高等法院臺中分院刑事第三庭
                                         審判長法  官  方  艤  駐
                                               法  官  廖  柏  基
                                               法  官  劉  連  星
右正本證明與原本無異。
不得上訴。
                                               書記官  顏  子  良
中      華      民      國     八十九     年      十      月     四     日
附錄：
刑法第三百三十九條
意圖為自己或第三人不法之所有，以詐術使人將本人或第三人之物交付者，處五年以
下有期徒刑、拘役或科或併科一千元以下罰金。
以前項方法得財產上不法之利益或使第三人得之者亦同。
前二項之未遂犯罰之。
                                                                        Ｄ


司法院資訊處製作；財團法人民間司法改革基金會備份。
